ACORDAO-COMPLETO-2586698

ACÓRDÃO 809/2023 ATA 16/2023 - PLENÁRIO

VISTO, relatado e discutido este relatório de monitoramento realizado com o objetivo de verificar o grau de atendimento às determinações e recomendações expedidas por meio do Acórdão 1072/2017-TCU-Plenário (TC Processo 022.118/2015-2) ,
ACORDAM os ministros do Tribunal de Contas da União, reunidos em sessão do Plenário, ante as razões expostas pelo relator e com fundamento nos arts. 169, inciso V, 243, 250, inciso I, e 254, todos do Regimento Interno, em:
9.1. considerar cumpridas as determinações contidas nos subitens 9.4, 9.5.1, 9.5.2 e 9.7 do Acórdão 1072/2017-TCU-Plenário;
9.2. considerar não implementada a recomendação contida no subitem 9.6 do Acórdão 1072/2017-TCU-Plenário;
9.3. recomendar ao Ministério da Saúde que verifique a necessidade de aperfeiçoar a Portaria GM/MS 885/2021 no tocante ao prazo decenal de dispensa de instauração de TCE, previsto em seu art. 23, uma vez que a Resolução-TCU 344/2022 trouxe novas orientações sobre a prescrição das pretensões punitivas e de ressarcimento no âmbito deste Tribunal;
9.4. arquivar este processo, apensando-o definitivamente ao TC Processo 022.118/2015-2.

Monitoramento com o objetivo de verificar o grau de atendimento às determinações e recomendações expedidas ao Ministério da Saúde por meio de acórdão que, em sede de representação, deliberou sobre indícios de irregularidades na atuação de gestores do Fundo Nacional de Saúde, decorrentes da não instauração de tomadas de contas especiais.

Ministério da Saúde.

3. Interessada: Secretaria-Executiva do Ministério da Saúde (00.394.544/0173-12).

13.1. Ministros presentes: Walton Alencar Rodrigues (na Presidência), Augusto Nardes, Jorge Oliveira, Antonio Anastasia e Jhonatan de Jesus (Relator).
13.2. Ministros-Substitutos convocados: Augusto Sherman Cavalcanti e Weder de Oliveira.

JHONATAN DE JESUS

Adoto como relatório parte do documento produzido pela equipe de fiscalização da Unidade de Auditoria Especializada em Saúde - AudSaúde, que teve concordância integral dos dirigentes da unidade (peças 33-35) :
"1. Introdução
1.1 Deliberação que originou o trabalho
Item 9.7 do Acórdão 1072/2017-TCU-Plenário, de 24/5/2017, alterado pelo Acórdão 1973/2017-TCU-Plenário, de 6/9/2017, ambos de relatoria do Exmo. Ministro Bruno Dantas, proferidos no âmbito do TC Processo 022.118/2015-2.
1.2 Visão geral do objeto fiscalizado
1.2.1 Histórico
Por meio do TC Processo 019.865/2014-7 (Prestação de Contas do Fundo Nacional de Saúde - FNS, exercício de 2013) , a SecexSaúde tomou conhecimento de tratativas entre o Fundo Nacional de Saúde, o Departamento Nacional de Auditoria do SUS (Denasus) e a Controladoria-Geral da União (CGU) sobre a não aceitação do FNS em instaurar processos de Tomada de Contas Especial (TCE) , mesmo com indícios de danos ao erário apurados nas auditorias do Denasus.
Diante desses indícios de irregularidades observados na atuação de gestores do FNS, decorrente da não instauração de tomadas de contas especiais, a despeito de evidências de ocorrência de desvios na aplicação dos recursos da saúde transferidos fundo a fundo para municípios, estados e Distrito Federal, a SecexSaúde instaurou uma Representação (TC Processo 022.118/2015-2) .
No âmbito daquela Representação foram realizadas diligências ao Ministério da Saúde, bem como audiências dos responsáveis do Fundo Nacional de Saúde, culminando no acórdão ora monitorado.
O Acórdão 1072/2017-TCU-Plenário conheceu da Representação, considerando-a procedente, e acolheu parcialmente as razões de justificativa apresentadas pelos responsáveis, deixando de aplicar-lhes multa em razão da constatação de que o FNS passou a adotar, a partir de 2016, as providências cabíveis para instaurar as tomadas de contas especiais voltadas a apurar os débitos que envolvem recursos de origem federal transferidos fundo a fundo.
Além disso, firmou os seguintes entendimentos:
'9.3. firmar os seguintes entendimentos acerca do tratamento que deve ser dado aos débitos relativos a recursos federais do Sistema Único da Saúde (SUS) transferidos 'fundo a fundo' aos estados, municípios e ao Distrito Federal, em especial no que diz respeito à interpretação e à aplicação do art. 27 da Lei Complementar 141/2012:
9.3.1. o art. 27 da Lei Complementar 141/2012 refere-se exclusivamente aos débitos decorrentes de desvios de objeto ou finalidade, nos quais os recursos são aplicados em prol da sociedade, mas em objeto ou finalidade distintos do pactuado, não abarcando os casos de dano ao erário propriamente dito (como desfalques, desvios, malversação, superfaturamentos, realização de despesas sem a devida comprovação, etc.) ou de recebimento de recursos federais pelo ente de forma irregular;
9.3.2. com relação aos débitos decorrentes de desvio de objeto ou finalidade:
9.3.2.1. o art. 27, inciso I, da Lei Complementar 141/2012 impõe a obrigação de devolução dos valores aplicados indevidamente, não fazendo distinções entre o desvio de objeto e o de finalidade;
9.3.2.2. considerando que as despesas irregulares são realizadas em benefício da comunidade local, cabe, na linha do que determina o art. 3º Decisão Normativa TCU 57/2004 e o art. 27, inciso I, da Lei Complementar 141/2012, ao ente federado a obrigação de recompor, com recursos próprios, os valores gastos indevidamente, atualizados monetariamente, ao fundo de saúde do ente beneficiário do repasse, podendo, ainda, haver a responsabilização solidária do agente público causador da irregularidade e a sua apenação com multa;
9.3.2.3. embora não se possa falar propriamente em dano ao erário, a obrigação de recomposição do fundo local caracteriza um débito do ente beneficiário do repasse perante o fundo de saúde local, cabendo, portanto, a instauração de tomada de contas especial para perquirir esses valores, nos moldes da Lei 8.443/1992 e dos demais normativos que regem a matéria no âmbito deste Tribunal, bem como das diretrizes estabelecidas no item 9.3.5 abaixo e seus subitens;
9.3.2.4. se o débito for quitado antes da instauração de tomada de contas especial, o valor devido deve ser acrescido apenas de atualização monetária, visto que o art. 27, inciso I, da Lei Complementar 141/2012 não menciona a incidência de juros moratórios;
9.3.2.5.  uma vez instaurada a tomada de contas especial, procedimento regido pela Lei Orgânica deste Tribunal, a condenação passa a incluir juros de mora, na forma do art. 19, caput, da Lei 8.443/1992, ressalvada a hipótese do art. 12, § 2º da mesma Lei;
9.3.2.6. nos casos em que o desvio de objeto ou finalidade é identificado em processos originários da atuação desta Corte de Contas, como fiscalizações, denúncias ou representações, deve-se, preliminarmente à conversão dos autos em tomada de contas especial, fixar prazo para que o ente beneficiário recomponha o fundo de saúde local, com recursos do próprio tesouro, na forma do art. 27, inciso I, da Lei Complementar 141/2012, e, em havendo a devida recomposição, determinar ao Denasus que fiscalize a aplicação desses recursos, a fim de verificar se foi dado cumprimento ao objetivo do repasse;
9.3.3. tratando-se de débito decorrente de dano ao erário propriamente dito, cabe ao gestor responsável pela irregularidade a obrigação de devolver os recursos, visto que, nessas situações, não há evidências de que eles tenham sido aplicados em prol de alguma finalidade pública, devendo a recomposição ser feita ao Fundo Nacional de Saúde, em respeito ao disposto no art. 2º, inciso VII, do Decreto 3.964/2001 combinado com o art. 33, § 4º, da Lei 8.080/1990; 
9.3.4. nos casos de débito decorrente do recebimento irregular de recursos federais pelos estados, municípios ou Distrito Federal, em razão de eventuais incorreções nas informações prestadas pelo beneficiário, independentemente do destino final dado aos recursos repassados, cabe ao ente recebedor restituir o Fundo Nacional de Saúde, uma vez que não fazia jus ao repasse, podendo, ainda, haver aplicação de multa ao agente público causador da irregularidade;
9.3.5. independentemente da origem do débito e do fundo que deve ser ressarcido:
9.3.5.1. os valores transferidos do Fundo Nacional de Saúde aos demais entes federativos constituem recursos federais, competindo ao Ministério da Saúde (mais especificamente, à Diretoria-Executiva do FNS, por força do art. 7ª, inciso VII, do Decreto 8.901/2016) a instauração de processos de Tomada de Contas Especial quanto a eles, e ao TCU o julgamento desses processos (Decisão 506/1997-TCU-Plenário e Acórdão 1426/2015-TCU-Plenário) ;
9.3.5.2. antes da instauração de tomada de contas especial por parte do Fundo Nacional de Saúde, deve ser esgotada a via administrativa de controle interno do Ministério da Saúde, haja vista o disposto no art. 23, § 1º, do Decreto 7.827/2012, que regulamenta a Lei Complementar 141/2012, sendo que, nos casos desvio de objeto ou finalidade, isso pode ser feito por meio do termo de ajuste sanitário (TAS) , instituído pela Portaria GM/MS 204/2007 e regulamentado mediante a Portaria GM/MS 2.046/2009;
9.3.5.3. esgotada a via administrativa de que trata o subitem anterior, o órgão de controle interno deve enviar a documentação necessária ao Fundo Nacional de Saúde para que, nos termos do Decreto 8.901/2016, Anexo I, art. 7º, VII, instaure tomada de contas especial, não cabendo esperar que o gestor local adote tal providência;'
Por fim, proferiu as seguintes determinações e recomendações a unidades jurisdicionadas:
'9.4. determinar ao Departamento Nacional de Auditoria do Sistema Único de Saúde (Denasus) que adote providências, e as informe ao Tribunal em até 60 (sessenta) dias, contados da ciência deste acórdão, com vistas a garantir que os processos encaminhados ao FNS com indicação débito contenham todas as informações necessárias para a correta aplicação do entendimento firmado nestes autos, em especial: a origem dos recursos envolvidos (transferências obrigatórias 'fundo a fundo' ou repasses voluntários, realizados por meio de convênios ou instrumentos congêneres) ; a natureza da irregularidade (desvio de objeto ou finalidade, recebimento de repasse pelo ente de forma indevida, ou dano ao erário propriamente dito) ; e os documentos que embasaram as conclusões do seu relatório;
 (...) 
9.6. recomendar ao FNS e ao Ministério da Saúde que, em conjunto, avaliem a conveniência e oportunidade de se criarem mecanismos para que os recursos provenientes de ressarcimentos originários de dano ao erário, causado por irregularidades como malversação, desvio, superfaturamento ou realização de despesas sem a correspondente comprovação, sejam, novamente, transferidos para o fundo de saúde ao qual foram originalmente repassados, em acréscimo às transferências regulares que o ente já receberia, informando a este Tribunal, no prazo de 60 (sessenta) dias, contados da ciência deste acórdão, as providências adotadas neste sentido.'
1.2.2 Item 9.3.5.2 do Acórdão 1072/2017-TCU-Plenário x revogação do TAS pela Portaria GM/MS 3.881/2017
O item 9.3.5.2 do Acórdão 1072/2017-TCU-Plenário firmou o seguinte entendimento:
'9.3.5.2. antes da instauração de tomada de contas especial por parte do Fundo Nacional de Saúde, deve ser esgotada a via administrativa de controle interno do Ministério da Saúde, haja vista o disposto no art. 23, § 1º, do Decreto 7.827/2012, que regulamenta a Lei Complementar 141/2012, sendo que, nos casos desvio de objeto ou finalidade, isso pode ser feito por meio do Termo de Ajuste Sanitário (TAS) , instituído pela Portaria GM/MS 204/2007 e regulamentado mediante a Portaria GM/MS 2.046/2009;'
Ocorre, porém, que o Termo de Ajuste Sanitário foi revogado pela Portaria GM/MS 3.881/2017.
'Tal revogação, no entanto, não afeta o disposto no item 9.3.5.2 do Acórdão 1072/2017-TCU-Plenário, já que, nos termos do voto condutor do Acórdão 1973/2017-TCU-Plenário, do Exmo. Ministro Bruno Dantas, 'seu intuito principal é consignar a necessidade de se esgotar a via administrativa de controle interno do Ministério da Saúde previamente à instauração da TCE, independentemente do instrumento adotado para tanto'.
Ou seja, o TAS não era o único instrumento à disposição do Ministério da Saúde para esgotar a cobrança administrativa no âmbito do controle interno do SUS, mas uma faculdade da qual dispunha o MS. Assim, com a revogação da Portaria que regulava o TAS, caberia ao Ministério da Saúde se valer de qualquer outro meio idôneo para adoção das medidas administrativas necessárias à recuperação dos valores, antes da instauração de TCE.
1.2.3 Acordo de Cooperação Técnica TCU/CGU/MS n. 2/2020
Em 25/6/2020, o TCU, a CGU e o Ministério da Saúde firmaram o Acordo de Cooperação Técnica n. 2/2020 (peça 21) , com o objetivo de garantir a auditabilidade das ações a cargo do MS, por meio de acessibilidade aos sistemas administrativos e finalísticos do Ministério, bem como a reestruturação de processos de trabalho referentes à recuperação de valores e de políticas públicas de responsabilidade da pasta.
O Acordo tinha vigência até 31/12/2021 e foi prorrogado até 31/12/2024 por meio de um Termo Aditivo (peça 22) .
A cooperação entre os órgãos de controle interno e externo e o Ministério da Saúde permitiram que os entendimentos firmados por meio do Acórdão 1072/2017-TCU-Plenário fossem robustecidos, culminando com a edição da Portaria GM/MS 885/2021, de 4/5/2021, a qual regulamenta o art. 23 do Decreto 7.827/2012, para dispor sobre os procedimentos de cobrança administrativa e de instauração de tomada de contas especial para recomposição ao erário de valores transferidos na modalidade fundo a fundo, no âmbito do Ministério da Saúde.
O conteúdo dessa Portaria será tratado quando da análise dos benefícios decorrentes do Acórdão 1072/2017-TCU-Plenário.
1.2.4 Legislação aplicável.
Lei 8.080/1990, art. 33, § 4º
§ 4º O Ministério da Saúde acompanhará, através de seu sistema de auditoria, a conformidade à programação aprovada da aplicação dos recursos repassados a Estados e Municípios. Constatada a malversação, desvio ou não aplicação dos recursos, caberá ao Ministério da Saúde aplicar as medidas previstas em lei.
Lei 8.142/1990, art. 4º, inciso IV
Art. 4° Para receberem os recursos, de que trata o art. 3° desta lei, os Municípios, os Estados e o Distrito Federal deverão contar com:
 (...) 
IV - relatórios de gestão que permitam o controle de que trata o § 4° do art. 33 da Lei n° 8.080, de 19 de setembro de 1990.
Decreto 7.508/2011, art. 42, inciso II
Art. 42. Sem prejuízo das outras providências legais, o Ministério da Saúde informará aos órgãos de controle interno e externo:
 (...) 
II - a não apresentação do Relatório de Gestão a que se refere o inciso IV do art. 4º da Lei no 8.142, de 1990
Lei Complementar 141/2012, art. 27, caput e inciso I
Art. 27.  Quando os órgãos de controle interno do ente beneficiário, do ente transferidor ou o Ministério da Saúde detectarem que os recursos previstos no inciso II do § 3º do art. 198 da Constituição Federal estão sendo utilizados em ações e serviços diversos dos previstos no art. 3º desta Lei Complementar, ou em objeto de saúde diverso do originalmente pactuado, darão ciência ao Tribunal de Contas e ao Ministério Público competentes, de acordo com a origem do recurso, com vistas: 
I - à adoção das providências legais, no sentido de determinar a imediata devolução dos referidos recursos ao Fundo de Saúde do ente da Federação beneficiário, devidamente atualizados por índice oficial adotado pelo ente transferidor, visando ao cumprimento do objetivo do repasse.
Decreto 7.827/2012, art. 23
Art. 23.  Verificado o descumprimento das disposições da Lei Complementar nº 141, de 2012, ou deste Decreto, ou detectada a aplicação de recursos federais em objeto diverso do originalmente pactuado, o Ministério da Saúde comunicará a irregularidade:
I - ao órgão de auditoria do SUS;
II - à direção local do SUS;
III - ao responsável pela administração orçamentária e financeira do ente federativo;
IV - aos órgãos de controle interno e externo do ente federativo; 
V - ao Conselho de Saúde; e
VI - ao Ministério Público. 
§ 1º A comunicação a que se refere o caput somente será encaminhada ao Tribunal de Contas competente e ao Ministério Público com atribuição para o caso após o esgotamento da via administrativa de controle interno do Ministério da Saúde, sem prejuízo do exercício autônomo das competências e atribuições previstas na legislação. 
§ 2º A atuação dos destinatários da comunicação de que trata o caput terá como objetivo promover a imediata devolução dos recursos irregularmente aplicados ao Fundo de Saúde do ente federativo beneficiário, nos termos do inciso I do caput do art. 27 da Lei Complementar nº 141, de 2012.
§ 3º Para os fins do disposto no § 2º, em caso de aplicação de recursos previstos no inciso II do § 3º do art. 198 da Constituição em ações e serviços diversos dos previstos no art. 3º da Lei Complementar nº 141, de 2012, ou em objeto diverso do originalmente pactuado, a devolução será efetivada com recursos do Tesouro do ente federativo beneficiário.
Portaria de Consolidação GM/MS 1/2017, art. 99
Art. 99. O Relatório de Gestão é o instrumento de gestão com elaboração anual que permite ao gestor apresentar os resultados alcançados com a execução da Programação Anual de Saúde e orienta eventuais redirecionamentos que se fizerem necessários no Plano de Saúde.
Portaria de Consolidação GM/MS 6/2017, arts. 1.147, 1.148, 1.148-A e 1.150
Art. 1147.  Sem prejuízo de outras formas de controle realizadas pelo Ministério da Saúde, a comprovação da aplicação dos recursos repassados pelo Fundo Nacional de Saúde aos fundos de saúde dos Estados, do Distrito Federal e dos Municípios far-se-á, para o Ministério da Saúde, por meio do Relatório de Gestão, que deve ser elaborado anualmente e submetido ao respectivo Conselho de Saúde
Art. 1148.  Os órgãos e entidades finalísticos responsáveis pela gestão técnica das políticas de saúde e os órgãos responsáveis pelo monitoramento, regulação, controle e avaliação dessas políticas devem acompanhar a aplicação dos recursos financeiros transferidos fundo a fundo e proceder à análise dos Relatórios de Gestão, com vista a identificar informações que possam subsidiar o aprimoramento das políticas de saúde e a tomada de decisões na sua área de competência. 
§ 1º A identificação e a caracterização da aplicação irregular de recursos de que trata o caput deverão ocorrer a partir das atividades de monitoramento e avaliação realizadas pelas Secretarias finalísticas do Ministério da Saúde, sem prejuízo da fiscalização exercida pelos componentes do Sistema Nacional de Auditoria - SNA e demais órgãos de controle interno e externo, que, sempre que possível, deverão atuar de maneira integrada
Art. 1148-A. As Secretarias finalísticas do Ministério da Saúde, sempre que tomarem conhecimento de situação que configure ou que potencialmente possa configurar aplicação irregular de recursos federais vinculados a ações e serviços públicos de saúde transferidos na modalidade fundo a fundo, adotarão, imediatamente, as medidas cabíveis de apuração para cobrança administrativa, nos termos do art. 23 do Decreto nº 7.827, de 2012, observado o procedimento disposto na Portaria GM/MS nº 885, de 4 de maio de 2021
§ 1º Para fins de caracterização de aplicação irregular de recursos federais vinculados a ações e serviços públicos de saúde transferidos na modalidade fundo a fundo, considera-se: 
I - desvio de objeto: utilização de recursos em ações e serviços de saúde diversos dos originalmente pactuados, e em ações de saúde diversas das previstas no programa de trabalho do Orçamento Geral da União - OGU; 
II - desvio de finalidade: utilização de recursos em ações e serviços diversos dos previstos no art. 3º da Lei Complementar nº 141, de 2012; 
III - dano ou prejuízo ao Erário: utilização de recursos sem a devida comprovação da despesa, ocorrência de desfalque, alcance, desvio ou desaparecimento de dinheiro, bens ou de valores públicos e a prática de ato ilegal, ilegítimo ou antieconômico que resulte em dano ao Erário, nos termos do art. 8º da Instrução Normativa-TCU nº 71, de 2012; e
IV - recebimento irregular: transferência de recursos em desacordo com requisitos de habilitação estabelecidos pelo Ministério da Saúde. 
Art. 1150. Para fins de transparência, registro de série histórica e monitoramento, bem como em observância ao disposto no inciso VII do caput do art. 5º do Decreto nº 3.964, de 10 de outubro de 2001, a Diretoria-Executiva do Fundo Nacional de Saúde - FNS/SE/MS divulgará em seu sítio eletrônico as informações sobre os recursos federais transferidos aos Estados, ao Distrito Federal por Bloco de Financiamento, organizando-as por Grupo de Identificação das Transferências relacionados ao nível de atenção ou à finalidade da despesa na saúde
Portaria GM/MS 885/2021
Regulamenta o art. 23 do Decreto nº 7.827, de 16 de outubro de 2012, para dispor sobre os procedimentos de cobrança administrativa e de instauração de tomada de contas especial para recomposição ao erário de valores transferidos na modalidade fundo a fundo, no âmbito do Ministério da Saúde. (grifo nosso) 
1.3 Objetivo da fiscalização
O presente Monitoramento teve por objetivo verificar o grau de atendimento às determinações e recomendações feitas ao Ministério da Saúde, por meio do Acórdão 1072/2017-TCU-Plenário.
1.4 Metodologia utilizada e limitações inerentes à fiscalização
O trabalho constituiu-se na avaliação do grau de atendimento às determinações e recomendações feitas ao Ministério da Saúde, por meio do Acórdão 1072/2017-TCU-Plenário. Foram utilizadas as técnicas de análise documental e entrevistas.
Os trabalhos foram realizados em conformidade com as Normas de Auditoria do Tribunal de Contas da União e com observância aos Padrões de Monitoramento, estabelecidos pelo TCU.
Não houve o envio de relatório preliminar para comentários dos gestores, uma vez que, de acordo com o parágrafo 145 das Normas de Auditoria do Tribunal de Contas da União, 'a regra é que seja encaminhado ao gestor, para comentários, excerto do relatório preliminar contendo, para cada achado que resultar em proposta de determinação e/ou recomendação, o registro dos aspectos II, III, IV e XI listados no parágrafo 138.' Como o encaminhamento proposto não envolve determinação e/ou recomendação, dispensou-se tal envio.
Não ocorreram limitações relevantes que comprometessem o andamento do trabalho, exceto a questão do momento de sua realização, a seguir explicitado.
No Pronunciamento da Unidade (peça 6) , de 22/8/2017, o então Secretário da SecexSaúde propôs ao Relator, Exmo. Sr. Ministro Bruno Dantas, tornar insubsistente o item 9.5.3 do Acórdão 1072/2017-TCU-Plenário, bem como alterar a redação do item 9.7 para que fosse excluída a expressão 'e realizada até o final do primeiro trimestre de 2018'.
O item 9.5.3 do Acórdão 1072/2017-TCU-Plenário determinou à Segecex que 'constitua grupo de trabalho, sob a coordenação da SecexSaúde, para, no prazo de 60 (sessenta) dias, apresentar proposta de ato normativo que verse sobre os entendimentos firmados nos autos'.
Em atendimento ao comando do Tribunal, foi emitida a Ordem de Serviço-Segecex nº 14/2017, com criação de grupo de trabalho integrado por servidores da SecexSaúde, Semec, Coestados e Adgecex.
No entanto, em 21/6/2017, o Ministério da Saúde opôs embargos de declaração contra o referido acórdão, questionando os entendimentos firmados nos itens 9.3.5.2 e 9.3.5.3, até aquele momento ainda não apreciados.
A par disso, estava em implementação pelo Ministério da Saúde o Projeto SUS Legal, objeto de apresentação do Ministro da Saúde ao Presidente do Tribunal e outras autoridades, em audiência pública realizada na Sala de Conferências do TCU, no dia 4/7/2017.
O projeto previa, entre outras medidas, alterações no repasse de recursos federais da saúde para estados, municípios e Distrito Federal, reduzindo-se os seis blocos de financiamento do SUS - atenção básica; atenção de média e alta complexidade; vigilância; assistência farmacêutica; gestão e investimentos - a apenas dois: custeio e investimento.
As alterações no repasse, caso implementadas no modelo proposto, alteraria entendimentos firmados no Acórdão 1072/2017-TCU-Plenário relativos a medidas a serem adotadas em caso de desvio de objeto, uma vez que, em tese, esse tipo de desvio deixaria de existir.
Diante disso, entendeu-se que a elaboração de ato normativo que versasse sobre os entendimentos firmados no acórdão, naquele momento, se mostrava inoportuna, ante a instabilidade do cenário. 
Ademais, os entendimentos firmados pelo Tribunal no Acórdão 1072/2017-TCU-Plenário, na visão da Unidade Técnica, já constituíam orientação normativa suficiente para suprir as lacunas e os conflitos de interpretação, até então existentes, sobre os débitos referentes a recursos federais do SUS transferidos fundo a fundo, até que fossem finalizadas as alterações em curso no Ministério da Saúde e até que o Tribunal se pronunciasse sobre os embargos opostos.
Concluindo, sugeriu-se tornar insubsistente o item 9.5.3 do Acórdão 1072/2017-TCU-Plenário, de modo que, quando da realização do monitoramento determinado no item 9.7, fosse reavaliada a necessidade de elaboração de normativo e a eventual constituição de novo grupo de trabalho para tanto.
Já o item 9.7 da citada deliberação determinou à SecexSaúde que realizasse o monitoramento desse acórdão até o final do primeiro trimestre de 2018, 'ocasião em que deverá avaliar os desdobramentos práticos da aplicação dos entendimentos firmados no item 9.3 supra e seus subitens, a fim de verificar se as soluções adotadas foram suficientes para sanar todos os problemas identificados'.
A respeito do monitoramento determinado, a data limite estabelecida pelo acórdão foi até o final do primeiro trimestre de 2018, que coincidia justamente com o final do Plano Operacional Segecex 2017.
Naquele contexto, a SecexSaúde contava com o saldo negativo de 507 homens-dia no Plano Operacional Segecex 2017, sem margem para inclusão de novos trabalhos caso não fosse negociada a retirada de outro já constante do plano.
Tudo isso somado ao relatado projeto de alteração dos blocos de financiamento em curso no Ministério da Saúde e à necessidade de se aguardar a apreciação dos embargos opostos, apontavam para melhor conveniência de se realizar o monitoramento no plano operacional seguinte, razão pela qual propôs-se a alteração do item 9.7 do Acórdão 1072/2017-TCU-Plenário para a seguinte redação, excluindo-se a expressão 'e realizada até o final do primeiro trimestre de 2018':
9.7. determinar à SecexSaúde que, por meio de fiscalização a ser incluída no plano de fiscalizações da unidade do próximo exercício, monitore o cumprimento do presente acórdão, ocasião em que deverá avaliar os desdobramentos práticos da aplicação dos entendimentos firmados no item 9.3 supra e seus subitens, a fim de verificar se as soluções adotadas foram suficientes para sanar todos os problemas identificados;
Ambas as propostas foram acolhidas pelo TCU e constaram do Acórdão 1973/2017-TCU-Plenário, de 6/9/2017.
A mudança dos blocos de financiamento foi concretizada pelo Ministério da Saúde por meio da Portaria GM/MS 3.992, de 28/12/2017.
Antes de monitorar o Acórdão 1072/2017-TCU-Plenário, a fim de melhor compreender a nova metodologia inaugurada pela Portaria GM/MS 3.992/2017, bem como os possíveis impactos na recuperação de valores e nas deliberações constantes do aresto supracitado, foi instaurado um Acompanhamento (TC Processo 001.076/2018-3) para avaliar a alteração da forma de transferência de recursos do SUS na modalidade fundo a fundo.
A fiscalização teve um primeiro ciclo realizado entre 6/8/2018 e 5/10/2018 e como decorrência foi proferido o Acórdão 847/2019-TCU-Plenário, de 16/4/2019, de relatoria do Exmo. Sr. Ministro Augusto Nardes, com determinações e recomendações ao Ministério da Saúde.
De 14/2/2020 a 30/4/2020 foi realizado o planejamento do segundo ciclo do Acompanhamento. No entanto, não foi possível o início da fase de execução, uma vez que a pandemia de Covid-19 fez com que o TCU direcionasse seus esforços de controle para as ações atinentes àquela Emergência de Saúde Pública de Importância Nacional (Espin) .
O trabalho de Acompanhamento das ações do Ministério da Saúde no enfrentamento da Covid-19 (TC Processo 015.125/2021-1) continua ocorrendo, já tendo completado sete ciclos. Entretanto, o arrefecimento da pandemia permitiu ao TCU alocar parte da sua força de trabalho em outras ações de controle que foram preteridas pela Espin. Nesse contexto e pelas razões acima elencadas é que o Monitoramento do Acórdão 1072/2017-TCU-Plenário está sendo realizado agora.
Cabe ainda destacar que, quando da execução do segundo ciclo do Acompanhamento para avaliar a alteração da forma de transferência de recursos do SUS na modalidade fundo a fundo, serão aprofundadas as análises da consolidação de cinco blocos de financiamento de custeio em apenas um, a fim de permitir um melhor entendimento sobre os conceitos de desvio de objeto e de finalidade.
1.5 Processos conexos
Representação da Secretaria de Controle Externo da Saúde (TC Processo 022.118/2015-2) , da qual originou-se o Acórdão 1072/2017-TCU-Plenário, de 24/5/2017, de relatoria do Exmo. Sr. Ministro Bruno Dantas.
Análise do atendimento das deliberações
1.6 Item 9.4 do Acórdão 1072/2017-TCU-Plenário 
Determinar ao Departamento Nacional de Auditoria do Sistema Único de Saúde (Denasus) que adote providências, e as informe ao Tribunal em até 60 (sessenta) dias, contados da ciência deste acórdão, com vistas a garantir que os processos encaminhados ao FNS com indicação débito contenham todas as informações necessárias para a correta aplicação do entendimento firmado nestes autos, em especial: a origem dos recursos envolvidos (transferências obrigatórias 'fundo a fundo' ou repasses voluntários, realizados por meio de convênios ou instrumentos congêneres) ; a natureza da irregularidade (desvio de objeto ou finalidade, recebimento de repasse pelo ente de forma indevida, ou dano ao erário propriamente dito) ; e os documentos que embasaram as conclusões do seu relatório
1.6.1 Situação que levou à propositura da deliberação
No âmbito da Representação (TC Processo 022.118/2015-2) aberta para averiguar as razões da não aceitação do FNS em instaurar tomadas de contas especiais, mesmo com indícios de danos ao erário apurados nas auditorias do Denasus, verificou-se que havia divergências de entendimento entre o FNS e o Denasus.
O FNS entendia que, em várias situações, os processos enviados pelo Denasus para instauração de TCE estavam incompletos ou com enquadramentos equivocados, e por tais motivos, eram devolvidos para saneamento.
Já o Denasus afirmava que não havia falhas de enquadramento em seus relatórios, os quais traziam os elementos mínimos de instauração de TCE, previstos na IN-TCU 71/2012.
Na instrução de mérito daquela Representação, a Unidade Técnica reforçou o já registrado na instrução preliminar, no sentido de que essa questão constituía falha de controles internos, o que poderia ser solucionado, por exemplo, por normativo do MS que indicasse os requisitos a serem exigidos para a instauração da TCE e permitisse a restituição do processo ao Denasus para eventual saneamento.
No voto condutor do Acórdão 1072/2017-TCU-Plenário (peça 3) , o Exmo. Ministro Bruno Dantas ressaltou que, 
embora os gestores do FNS aleguem que a devolução dos processos se deu em razão das falhas de enquadramento, pelo Denasus, das impropriedades apontadas em seus relatórios, os quais não distinguiam os débitos decorrentes de desvio de objeto/finalidade dos demais casos, na prática, não foi isso que ocorreu. O que houve foi a devolução indiscriminada dos processos enviados pelo Denasus para a cobrança de valores referentes às transferências 'fundo a fundo'.
Ressaltou, todavia, que não se podia deixar de atentar para o problema levantado pelo FNS acerca das falhas no enquadramento das irregularidades e da ausência dos elementos mínimos necessários para instauração de TCE nos processos encaminhados pelo Denasus. Embora tais falhas não se prestassem a justificar a postura adotada pelo FNS, o Exmo. Ministro Bruno Dantas discordou da SecexSaúde no tocante à ausência de propostas com vistas a solucionar o problema. Ainda que se tratasse de falha atinente ao controle interno, que poderia ser solucionada no âmbito do próprio Ministério da Saúde, nada impediria que este Tribunal adotasse providências para melhorar esse cenário. Até porque as falhas de constituição nos processos do Denasus terminariam por impactar diretamente a qualidade das tomadas de contas especiais constituídas pelo FNS e apreciadas por esta Corte.
O Exmo. Ministro Bruno Dantas mencionou sua relatoria no TC Processo 030.988/2013-6, quando sua assessoria fez uma ampla pesquisa na jurisprudência desta Corte sobre o tema e constatou que existiam vários julgados que enquadravam casos de desvio de objeto como sendo de finalidade ou como sendo situações de dano ao erário propriamente dito. Do exame desses casos, observou-se que, geralmente, tais decisões eram induzidas por uma análise que já vinha equivocada ou incompleta desde o controle interno e que era replicada pela secretaria instrutora. Em muitos processos, por exemplo, havia a informação de que os recursos foram aplicados em finalidade diversa da prevista, mas não havia sequer a indicação de que tipo de despesa foi custeada, tampouco os documentos que embasaram as conclusões do Denasus.
Outro caso mencionado pelo Exmo. Ministro Bruno Dantas foi o do TC Processo 000.330/2016-7, também de sua relatoria. Tratou-se de Representação encaminhada ao TCU pelo Ministério Público Federal, baseada em três relatórios de auditoria do Denasus, noticiando possíveis irregularidades ocorridas na Secretaria Municipal de Saúde de São Paulo. Por meio de despacho, o Exmo. Ministro Bruno Dantas discordou da proposta de encaminhamento formulada pela Secretaria de Controle Externo no Estado de São Paulo e determinou o retorno dos autos com vistas à adoção de medidas saneadoras. No referido despacho, ficou consignado que o motivo da discordância era justamente o fato de três débitos de natureza distinta estarem, indiscriminadamente, recebendo tratamento semelhante.
Diante disso, o Exmo. Ministro Bruno Dantas entendeu que, conquanto não se tivesse elementos para afirmar, com total certeza, que essas falhas eram um problema generalizado nos processos originários de fiscalizações do Denasus, as situações descritas, aliadas aos relatos dos gestores do FNS, eram um forte indicativo nesse sentido e lhe pareciam suficientes para que este Tribunal adotasse providências para evitar que elas continuassem a ocorrer.
Por tais motivos, o Exmo. Ministro Bruno Dantas entendeu ser cabível expedir a determinação constante do item 9.4 do Acórdão 1072/2017-TCU-Plenário.
1.6.2 Providências adotadas e comentários dos gestores
Em atendimento à determinação constante do item 9.4 do Acórdão 1072/2017-TCU-Plenário, o Denasus, por meio do Ofício no 2-SEI/2017/DENASUS/SGEP/MS (peça 5) , de 28/7/2017, informou que estava adotando medidas com vistas a evitar a ocorrência de falhas na instrução de processos de devolução de recursos encaminhados ao FNS.
Encaminhou, ainda, cópia do Memorando no 208/2017 (peça 5, p. 2) , o qual estabeleceu que, a partir de 27/6/2017, todos os relatórios de auditoria emitidos por aquele Departamento, que possuíssem proposição de devolução de recursos ao erário, deveriam conter a totalidade dos elementos necessários à sua correta cobrança, bem como todos os processos de devolução remetidos ao FNS deveriam estar devidamente instruídos de acordo com as orientações contidas na IN TCU 71/2012 e conforme o determinado pelo TCU nos Acórdão 1072/2017-TCU-Plenário e 1.246/2017-TCU-Plenário.
Como as informações fornecidas por meio do Ofício no 2-SEI/2017/DENASUS/SGEP/MS datam de 2017, foi realizada, em 15/2/2023, entrevista com gestores da Auditoria-Geral do SUS (AudSUS) - antigo Denasus, a fim de se obter informações atualizadas sobre a questão. O Extrato de Entrevista encontra-se na peça 31.
Foi dito pelos gestores que, desde o Acórdão 1072/2017-TCU-Plenário, os processos têm sido instruídos corretamente e que não são mais enviados diretamente para o FNS. Os processos da AudSUS são encaminhados para as áreas finalísticas e essas os encaminham ao FNS.
1.6.3 Análise
Examinadas as razões de justificativa apresentadas pelos responsáveis quando da instrução de mérito do Acórdão 1072/2017-TCU-Plenário, a SecexSaúde concluiu à época que, embora tenha sido inadequada a postura dos responsáveis no tocante à devolução dos processos à AudSUS e à não instauração das devidas TCE, o FNS passou a adotar, a partir de 2016, as providências cabíveis quanto ao necessário prosseguimento desses processos. Por essa razão, em manifestações convergentes, foi proposto o acolhimento parcial das razões de justificativas apresentadas pelos gestores, deixando de aplicar-lhes multa.
Em seu voto (peça 3, p. 15) , o Exmo. Ministro Bruno Dantas aquiesceu com a proposta da unidade instrutora, entendendo ser desnecessária a aplicação de multa.
Conforme informado pela AudSUS na documentação encaminhada, foram adotadas medidas para evitar a ocorrência de falhas na instrução de processos de devolução de recursos encaminhados ao FNS.
No mesmo sentido, foi estabelecido que todos os relatórios de auditoria emitidos por aquela unidade, que possuíssem proposição de devolução de recursos ao erário, deveriam conter a totalidade dos elementos necessários à sua correta cobrança, bem como todos os processos de devolução remetidos ao FNS deveriam estar devidamente instruídos de acordo com as orientações contidas na IN TCU 71/2012 e conforme o determinado pelo TCU nos Acórdão 1072/2017-TCU-Plenário e 1.246/2017-TCU-Plenário.
Não há informações de que, após a implementação dessas medidas, a situação que levou à propositura da determinação constante do item 9.4 do Acórdão 1072/2017-TCU-Plenário tenha continuado.
1.6.4 Evidências
Ofício no 2-SEI/2017/DENASUS/SGEP/MS, de 28/7/2017 (peça 5, p. 1) .
Memorando no 208/2017/DENASUS/SGEP/MS, de 27/6/2017 (peça 5, p. 2) .
1.6.5 Conclusão
Uma vez que a AudSUS expediu orientação interna para que todos os relatórios de auditoria emitidos por aquela unidade, que possuíssem proposição de devolução de recursos ao erário, deveriam conter a totalidade dos elementos necessários à sua correta cobrança, bem como todos os processos de devolução remetidos ao FNS deveriam estar devidamente instruídos de acordo com as orientações contidas na IN TCU 71/2012 e conforme o determinado pelo TCU nos Acórdão 1072/2017-TCU-Plenário e 1.246/2017-TCU-Plenário, e que não há informações de que, após a implementação dessas medidas, a situação que levou à propositura da determinação constante do item 9.4 do Acórdão 1072/2017-TCU-Plenário tenha continuado, entende-se que a determinação foi cumprida.
1.6.6 Proposta de encaminhamento
Considerar cumprida a determinação constante do item 9.4 do Acórdão 1072/2017-TCU-Plenário.
1.7 Item 9.6 do Acórdão 1072/2017-TCU-Plenário
Recomendar ao FNS e ao Ministério da Saúde que, em conjunto, avaliem a conveniência e oportunidade de se criarem mecanismos para que os recursos provenientes de ressarcimentos originários de dano ao erário, causado por irregularidades como malversação, desvio, superfaturamento ou realização de despesas sem a correspondente comprovação, sejam, novamente, transferidos para o fundo de saúde ao qual foram originalmente repassados, em acréscimo às transferências regulares que o ente já receberia, informando a este Tribunal, no prazo de 60 (sessenta) dias, contados da ciência deste acórdão, as providências adotadas neste sentido
1.7.1 Situação encontrada
No voto condutor do Acórdão 1072/2017-TCU-Plenário (peça 3) , o Exmo. Ministro Bruno Dantas relembrou que o foco da Representação (TC Processo 022.118/2015-2) eram as transferências fundo a fundo, e que era necessário firmar entendimento referente ao cofre credor dos recursos ressarcidos em caso de dano ao erário.
Conforme análise hermenêutica realizada por Sua Excelência, uma vez estabelecido que os recursos ressarcidos em decorrência de malversação, desvio ou não aplicação dos recursos são do FNS, não haveria que se falar de recomposição do fundo de saúde local nesses casos.
O Exmo. Ministro Bruno Dantas afirmou que não se podia ignorar, contudo, que a pura e simples restituição aos cofres do FNS, sem que houvesse qualquer mecanismo que viabilizasse eventual retorno dos recursos ao objeto para o qual foram originalmente repassados, poderia prejudicar sobremaneira a população local, a qual terminaria sendo apenada em razão da irregularidade praticada pelo gestor, que não trouxe a ela qualquer benefício.
Por tais motivos, o Exmo. Ministro Bruno Dantas entendeu ser cabível expedir a recomendação constante do item 9.6 do Acórdão 1072/2017-TCU-Plenário ao FNS e ao Ministério da Saúde para que, em conjunto, avaliassem a conveniência e oportunidade de criarem mecanismos para que os recursos provenientes desses ressarcimentos fossem novamente transferidos para o fundo de saúde ao qual foram originalmente repassados, em acréscimo às transferências regulares que o ente já receberia, evitando-se que a população local fosse prejudicada.
1.7.2 Providências adotadas e comentários dos gestores
Em atendimento à recomendação constante do item 9.6 do Acórdão 1072/2017-TCU-Plenário, o FNS, por meio do Ofício no 008.432/2017/DIAN/DEFNS/FNS/SE/MS, de 21/8/2017 (peça 7, p. 1-3) , informou que, assim que cientificado do Acórdão 1072/2017-TCU-Plenário, passou a observá-lo e a integrá-lo ao seu rito de atuação.
Em suas palavras, o FNS é uma unidade administrativa integrante da estrutura regimental do Ministério da Saúde e vinculado à Secretaria-Executiva, não lhe assistindo, legalmente, qualquer estruturação autárquica ou independência funcional que justifique uma atuação estanque ou dissociada de seu vínculo estrutural para com a Pasta Ministerial. Assim, haja vista que a recomendação contida no item 9.6 do referido Acórdão foi direcionada ao FNS e ao Ministério da Saúde, fez-se necessário e indispensável consultar a Subsecretaria de Planejamento e Orçamento (SPO) do MS para que se manifestasse quanto à viabilidade do procedimento recompositório proposto, em razão de questões orçamentárias e financeiras atinentes aos recursos de titularidade do Ministério da Saúde, e para os quais o FNS é mero repassador/transferidor.
Segundo Despacho da SPO (peça 7, p. 4-6) , os recursos federais transferidos são computados conforme as regras aplicadas para a distribuição aos entes subnacionais. Uma vez disponibilizados aos fundos locais, passam a ser geridos por eles. Sendo assim, qualquer recurso usado de modo inapropriado e que seja restituído ao Tesouro Nacional representará prejuízo para a população que seria beneficiada na localidade de destinação, tendo em vista que a conta pública para onde ele retorna é diferente, não havendo, nas atuais circunstâncias, mecanismos orçamentários para delimitar tais valores e compensar as perdas. Assim, diante do atual arcabouço legal que rege a elaboração e execução orçamentária, não haveria mecanismos tais que permitam efetuar a pretendida compensação recomendada pelo TCU, uma vez não ser possível criar dotações orçamentárias específicas para redirecionar os montantes restituídos ao FNS.
Portanto, avaliada pela SPO a impossibilidade do retorno de recursos oriundos de ressarcimentos originários de danos ao erário para os fundos de saúde aos quais foram originalmente repassados, o FNS não vislumbra a possibilidade de acolhimento da recomendação contida no item 9.6 do referido Acórdão, estando, portanto, a proposição muito além da sua capacidade operacional.
Como as informações fornecidas por meio do Ofício no 008.432/2017/DIAN/DEFNS/FNS/SE/MS datam de 2017, foi realizada, em 15/2/2023, entrevista com gestores do FNS, a fim de se obter informações atualizadas sobre a questão. O Extrato de Entrevista encontra-se na peça 31.
Foi dito pelos gestores que, desde o Acórdão 1072/2017-TCU-Plenário, não houve alteração das regras orçamentárias que permita o retorno dos recursos devolvidos ao FNS para o ente recebedor originário.
A única possibilidade é quando a devolução ocorre no mesmo exercício da transferência fundo a fundo. Todavia, isso ocorre na minoria dos casos, pois o dano ao erário geralmente é caracterizado e cobrado em anos posteriores ao da transferência.
1.7.3 Análise
Conforme informado pelo FNS na documentação encaminhada, não há mecanismos orçamentários para delimitar os valores restituídos ao Tesouro Nacional, de modo a compensar as perdas decorrentes das irregularidades praticadas por gestores e que, ao final, terminam por prejudicar a população local.
Em que pese a recomendação proferida por este Tribunal buscar um tratamento equitativo para toda a população brasileira, diante do atual arcabouço legal que rege a elaboração e execução orçamentária, não é possível criar dotações orçamentárias específicas para redirecionar os montantes restituídos ao FNS.
1.7.4 Evidências
Ofício no 008.432/2017/DIAN/DEFNS/FNS/SE/MS, de 21/8/2017 (peça 7, p. 1-3) .
Despacho SPO/COASE/SPO/SE/MS, de 18/7/2017 (peça 7, p. 4-6) .
1.7.5 Conclusão
Uma vez que o FNS informou ao TCU os motivos pelos quais não é possível atender à recomendação constante do item 9.6 do Acórdão 1072/2017-TCU-Plenário, entende-se que a recomendação não foi implementada, não havendo, contudo, qualquer implicação à unidade jurisdicionada.
1.7.6 Proposta de encaminhamento
Considerar não implementada a recomendação constante do item 9.6 do Acórdão 1072/2017-TCU-Plenário.
Benefícios efetivos das deliberações
1.8 Resultados alcançados em decorrência do atendimento das deliberações
1.8.1 Orientação da Segecex a todas as unidades deste Tribunal responsáveis pela instrução de processos que envolvem recursos oriundos do Sistema Único de Saúde acerca do entendimento firmado no item 9.3 do Acórdão 1072/2017-TCU-Plenário
Em atendimento ao item 9.5.1 do Acórdão 1072/2017-TCU-Plenário, a Segecex expediu o Memorando Circular 33/2017 - Segecex (peça 23) , de 12/6/2017, à SecexSaúde e às Secretarias de Controle Externo nos Estados, para conhecimento acerca do entendimento firmado no item 9.3 daquela decisão, quanto ao tratamento que deve ser dado aos débitos relativos a recursos federais do SUS transferidos fundo a fundo aos estados, municípios e ao Distrito Federal, em especial no que diz respeito à interpretação e à aplicação do art. 27 da Lei Complementar 141/2012.
1.8.2 Avaliação pela Segecex, em conjunto com a SecexSaúde e com as unidades envolvidas na elaboração do sistema e-TCE, da viabilidade de inserir na referida ferramenta mecanismos que assegurem que as tomadas de contas especiais que envolvem débitos relativos a recursos federais do Sistema Único da Saúde (SUS) transferidos 'fundo a fundo' aos estados, municípios e ao Distrito Federal contenham as informações necessárias para a aplicação do entendimento firmado no item 9.3 do Acórdão 1072/2017-TCU-Plenário
Em atendimento ao item 9.5.2 do Acórdão 1072/2017-TCU-Plenário, foi realizada, no dia 9/2/2023, reunião entre a AudSaúde e a Unidade de Auditoria Especializada em TCE (AudTCE) , responsável pelo Sistema Informatizado de Tomada de Contas Especial (Sistema e-TCE) .
Segundo informado pela AudTCE, das quatro tipologias de irregularidades discriminadas no Acórdão 1072/2017-TCU-Plenário, três não tem identificação específica no Sistema e-TCE (desvio de objeto no SUS, desvio de finalidade no SUS e recebimento irregular de recursos do SUS) .
Conforme relatado pelo Diretor responsável pelas TCE da área da saúde, o TCU tem entendimentos específicos sobre desvio de objeto e de finalidade no SUS e, portanto, seria bom que o Sistema e-TCE especificasse essas tipologias de irregularidades. Disse, ainda, que não há dificuldade em incluir tais tipologias no sistema.
Ficou acertado entre as unidades que seriam redigidos pela AudTCE os parágrafos-padrão referentes às tipologias que não têm identificação específica no Sistema e-TCE e encaminhados para a AudSaúde, para definição em conjunto da melhor redação para cada tipologia. Após a definição do texto final, serão feitas as inclusões no Sistema e-TCE e será comunicado ao FNS a necessidade de maior detalhamento nas inserções de dados no sistema, quando da fase interna das TCE. As unidades técnicas do TCU estão dialogando para chegar às redações finais dos parágrafos-padrão.
Em relação ao cofre credor do débito, seja o FNS ou o Fundo de Saúde local, o Sistema e-TCE já possui tal diferenciação, preenchida pelo FNS quando da instauração da TCE no âmbito do MS. Há, ainda, a possibilidade do Auditor responsável pela instrução no TCU, ratificar ou retificar a indicação do cofre credor, caso identifique alguma impropriedade na fase interna da TCE.
Por fim, como a deliberação ora monitorada determinou que fosse avaliada a viabilidade de inserir no Sistema e-TCE mecanismos que assegurassem que as TCE contivessem as informações necessárias para a aplicação dos entendimentos firmados no Acórdão 1072/2017-TCU-Plenário, e que, após a reunião entre as unidades técnicas, verificou-se ser viável o aperfeiçoamento do sistema, com a devida inclusão dos supracitados aperfeiçoamentos na fila de implementação do Sistema e-TCE, entende-se que a deliberação pode ser considerada cumprida.
1.9 Outros benefícios identificados
1.9.1 Portaria GM/MS 885/2021
O normativo interno do Ministério da Saúde que consolidou os entendimentos firmados por meio do Acórdão 1072/2017-TCU-Plenário foi a Portaria GM/MS 885/2021, de 4/5/2021, a qual regulamenta o art. 23 do Decreto 7.827/2012, para dispor sobre os procedimentos de cobrança administrativa e de instauração de tomada de contas especial para recomposição ao erário de valores transferidos na modalidade fundo a fundo, no âmbito do Ministério da Saúde.
Em seu art. 2º, a Portaria trouxe os conceitos de desvio de objeto, desvio de finalidade, dano ou prejuízo ao Erário e recebimento irregular de recursos, nos moldes do aresto supracitado.
Dispôs em seu art. 3º que
as Secretarias finalísticas do Ministério da Saúde, sempre que tomarem conhecimento de situação que configure ou que potencialmente possa configurar as hipóteses previstas no art. 2º, adotarão, imediatamente, as medidas cabíveis de apuração para a cobrança administrativa.
E que, 'não obtendo êxito na recomposição ao erário, a Secretaria competente encaminhará o processo de cobrança administrativa à Diretoria-Executiva do Fundo Nacional de Saúde, para fins de instauração de tomada de contas especial'.
No art. 4º ficou estabelecido que as medidas de cobrança administrativa devem ser formalizadas em processo específico no Sistema Eletrônico de Informações (SEI) e concluídas em até 120 dias, prazo este que poderá ser prorrogado pelo TCU em caráter excepcional, mediante solicitação fundamentada formulada pelo Ministro de Estado.
O art. 5º afirma que a Secretaria finalística pode expedir notificações para adequada apuração dos fatos, uma vez que a especificação das irregularidades ocorridas com recursos federais transferidos deve ocorrer mediante a caracterização dos fatos, por meio de documentos, relatórios e pareceres com informações precisas e a indicação das normas ou regulamentos eventualmente infringidos.
No art. 7º está disposto que a identificação dos responsáveis considerará a avaliação do nexo de causalidade e a indicação dos elementos constantes da Matriz de Responsabilidade de que trata o Anexo IV da Decisão Normativa TCU 155/2016, na qual deverá constar o resultado das medidas administrativas de cobrança.
O art. 8º esclarece qual o cofre credor (fundo de saúde do ente beneficiário ou FNS) a ser recomposto em cada situação específica.
Neste ponto, importante esclarecer que o § 2º, inciso II, alínea a, do art. 8º trata de cobrança administrativa nos casos de desvio de finalidade ou de objeto em que fica evidenciado que o ente federativo beneficiário não tem mais interesse no cumprimento do objeto do repasse, nos termos do art. 23, § 4º, do Decreto 7.827/2012, situação em que a devolução dos recursos deverá ser feita ao Fundo Nacional de Saúde.
Esta situação não se confunde com o item 9.3.2.6 do Acórdão 1072/2017-TCU-Plenário, que trata da identificação de desvio de objeto ou finalidade em processos originários da atuação desta Corte de Contas, como fiscalizações, denúncias ou representações, casos em que deve-se, preliminarmente à conversão dos autos em tomada de contas especial, fixar prazo para que o ente beneficiário recomponha o fundo de saúde local, com recursos do próprio tesouro, na forma do art. 27, inciso I, da Lei Complementar 141/2012.
Os arts. 12 a 14 estabelecem que, esgotada a via de cobrança administrativa e não se obtendo êxito no ressarcimento ao Erário, a Secretaria finalística deverá solicitar a inscrição do responsável pelo débito no Cadastro Informativo de Créditos não Quitados do Setor Público Federal (CADIN) , no caso de débitos perante o FNS iguais ou superiores a R$ 1.000,00, e assegurar a correta instrução processual, para fins de instauração de TCE.
De acordo com o art. 20, verificados os pressupostos aplicáveis, a Diretoria-Executiva do Fundo Nacional de Saúde instaurará o processo de TCE dos recursos do SUS alocados ao FNS, realizando a inserção dos dados e documentos no Sistema e-TCE. Ressalta, entretanto, que não cabe à Diretoria-Executiva do Fundo Nacional de Saúde suprir medida de instrução processual não realizada pela Secretaria finalística.
Nos termos do art. 22, após a instauração da TCE, a Diretoria-Executiva do Fundo Nacional de Saúde encaminhará o processo ao controle interno no prazo máximo de 45 dias, contados a partir de sua instauração.
O art. 23 aduz que fica dispensada a instauração da TCE se houver o recolhimento do débito, se o valor for inferior a R$ 100.000,00 ou se houver transcorrido prazo superior a dez anos entre a data provável da ocorrência do dano e a primeira notificação dos responsáveis.
Conforme o art. 24, se o valor do débito for inferior a R$ 100.000,00 ou se for verificada a existência de ato de improbidade administrativa, os processos administrativos serão encaminhados à Consultoria Jurídica junto ao MS, para fins de ajuizamento e cobrança judicial.
O art. 26 esclarece como deve ser feito o cálculo do débito em cada uma das situações previstas no art. 2º, com a incidência ou não de juros de mora.
O § 1º do art. 28 diz que, em caso de desvio de finalidade ou desvio de objeto, a devolução será efetivada com recursos do Tesouro do ente federativo beneficiário. Todavia, inobstante tal regra, importante consignar que o TCU pode dispensar a devolução dos valores pelo ente federado ao respectivo fundo de saúde, em razão de a exigência ter o potencial de afetar o cumprimento das metas previstas no plano local vigente, conforme jurisprudência reproduzida no item seguinte.
Por fim, o art. 29 dispõe que os processos de cobrança com débito atualizado monetariamente igual ou superior a R$ 5 milhões devem ter tratamento prioritário.
Verifica-se, portanto, que o Ministério da Saúde incorporou em seus normativos internos os entendimentos firmados por meio do Acórdão 1072/2017-TCU-Plenário.
Não há, contudo, previsão de instauração de TCE pelo FNS nos casos de desvio de objeto e de finalidade quando o ente não recompõe o fundo de saúde local com recursos próprios. Nesses casos, a Portaria apenas dispõe que a recomposição dos recursos será informada pelo gestor local no Relatório Anual de Gestão.
Desta forma, como o Acompanhamento (TC Processo 001.076/2018-3) para avaliar a alteração da forma de transferência de recursos do SUS na modalidade fundo a fundo deverá analisar a sistemática de prestação de contas por meio do Relatório Anual de Gestão, nos termos do art. 4º, inciso IV, da Lei 8.142/1990 e legislação correlata, tal fiscalização poderá, se for o caso, propor encaminhamentos no sentido de aperfeiçoamento dos processos de cobrança e ressarcimento ao erário, com a definição de responsáveis e de procedimentos para a recomposição do fundo de saúde local com recursos próprios nos casos de desvio de objeto e de finalidade.
Na entrevista realizada em 15/2/2023 com gestores do FNS (peça 31) , foi dito que cada secretaria finalística possui seus instrumentos próprios para tomar conhecimento de situações que caracterizam aplicação irregular de recursos. Foram citados como exemplos o Sistema de Monitoramento de Obras (Sismob) , o Relatório Anual de Gestão, trabalhos da AudSUS, denúncias de particulares, trabalhos da CGU, entre outros.
Na opinião dos entrevistados, a Portaria GM/MS 885/2021 trouxe as premissas do Acórdão 1072/2017-TCU-Plenário, buscando estabelecer a divisão de competências para ordenar o fluxo dos processos de ressarcimento.
Segundo o Diretor do FNS, o Acórdão foi um 'divisor de águas', esclarecendo o papel de cada unidade do MS. A relação entre o FNS e a AudSUS melhorou muito depois disso. Ficou claro o papel das secretarias finalísticas no controle primário das transferências fundo a fundo.
Além disso, a partir do Acórdão 1283/2021-TCU-Plenário (TC Processo 014.545/2021-7) , que determinou prazo para o MS tratar o passivo de processos de ressarcimento existente, o Ministério criou um plano de enfrentamento e passou a buscar gerenciar melhor o acompanhamento desses processos. 
Nesse sentido, foi criada dentro do FNS, em meados de 2022, a Coordenação-Geral de Devolução de Recursos e TCE, com o intuito de criar esse controle geral sobre os processos de ressarcimento no âmbito do MS.
Conforme explanado, o MS está desenvolvendo ferramentas para ter total controle das informações e gerenciamento dos processos de ressarcimento. Dados preliminares apontam para cerca de 9.600 processos do tipo em trâmite no MS.
Para melhor organização, os processos foram divididos em grandes grupos: obras, equipamentos, pessoal, programa Mais Médicos e programa Farmácia Popular. Só de obras, foram devolvidos 2.900 projetos de um total de 46.000 aprovados.
O FNS também publicou o Manual de Ressarcimento (https://portalfns.saude.gov.br/wp-content/uploads/2022/06/Manual-de-Ressarcimento-v2.0_VERSAO-FINAL-1.pdf) , nos termos do art. 32 da Portaria GM/MS 885/2021, detalhando ainda mais as atividades a serem desenvolvidas nos processos de ressarcimento.
Os gestores também disseram que estão buscando a contratação de pessoal para atuar nesses processos de ressarcimento. Porém se depararam com dificuldades de aprovação orçamentária, tendo em vista as emendas de relator. Nos últimos dois orçamentos (2021 e 2022) , a solicitação foi cortada pelo relator do orçamento.
Segundo relatado, existe atualmente uma grande dificuldade que está em discussão. Trata-se da impossibilidade de parcelamento de ressarcimento de transferências fundo a fundo.
Existia uma Portaria do MS que permitia o parcelamento no âmbito do FNS. Porém, quando a portaria passou por um processo de atualização, a Advocacia-Geral da União disse que a portaria nem deveria ter existido, pois consistia-se em uma violação à Lei de Responsabilidade Fiscal.
Desta forma, o responsável não consegue parcelar o débito durante a cobrança administrativa feita pela secretaria finalística e acaba ocorrendo a instauração de TCE pelo FNS (sendo então possível parcelar, quando o processo está no TCU) .
Na visão dos gestores, a possibilidade de parcelamento reduziria as instaurações de TCE. Há uma consulta do MS ao TCU sobre o assunto (TC 014.801/2021-3) , de relatoria do Exmo. Ministro Vital do Rego, ainda sem decisão.
Por fim, há que se recomendar ao Ministério da Saúde que verifique a necessidade de aperfeiçoar a Portaria GM/MS 885/2021 no tocante ao prazo decenal de dispensa de instauração de TCE, previsto no seu art. 23, uma vez que a Resolução TCU 344/2022 trouxe novos entendimentos sobre a prescrição das pretensões punitivas e de ressarcimento, estabelecendo o prazo prescricional de cinco anos.
1.9.2 Consolidação jurisprudencial do TCU
Após a prolação do Acórdão 1072/2017-TCU-Plenário, somada à edição da Portaria GM/MS 3.992/2017, identifica-se que o TCU consolidou os entendimentos por ele firmados em outros julgados, abaixo sintetizados.
Acórdão 1246/2017-TCU-Plenário, da relatoria do Exmo. Ministro Bruno Dantas
No voto condutor do Acórdão 1246/2017-TCU-Plenário, o Exmo. Ministro Bruno Dantas destacou que o Denasus tem o dever de atuar no controle interno do SUS, com a realização de análises de conformidade, assim como na auditoria interna, com o objetivo de avaliar e melhorar a eficácia dos processos de gerenciamento de riscos, de controles internos, de integridade e de governança.
Naquela fiscalização, identificou-se que o mencionado departamento 'realiza basicamente atividades de controle interno, não dando a devida atenção às suas atribuições de auditoria interna, as quais são essenciais para o bom desenvolvimento de qualquer organização'.
Diante disso, o Plenário desta Corte recomendou ao Ministério da Saúde que:
'9.4.5. levando em consideração o planejamento e a capacidade operacional do Denasus, bem como a materialidade e a relevância do objeto a ser fiscalizado, adote providências com vistas a garantir que o referido departamento tenha condição de realizar suas atividades típicas de auditoria interna, sem que sua força de trabalho fique excessivamente comprometida com demandas de controle interno criadas por normas de programas específicos, como as portarias GM/MS 111/2017 (art. 38, §§ 2º e 3º) e GM/MS 342/2013 (arts. 24, 54 e 71) ;'
Acórdão 10533/2018-TCU-Primeira Câmara, da relatoria do Exmo. Ministro Benjamin Zymler
O TCU deu provimento ao pedido de reexame interposto pelo Fundo Nacional de Saúde em face do Acórdão 7137/2017-TCU-Primeira Câmara, da relatoria do Exmo. Ministro Vital do Rêgo, o qual determinara ao FNS que apurasse os indícios de irregularidades constantes da representação da qual o julgado resultou.
Nos termos do voto condutor do julgado recursal, o FNS alegou, inclusive, que 'não tem competência para investigar os fatos geradores de prejuízo, quantificar dano e identificar responsáveis, mas sim de instaurar tomada de contas especial, após o encaminhamento de documentação apta a tanto'.
O Tribunal acolheu a alegação do Fundo e tornou insubsistente a determinação que havia sido efetivada, entendendo que não cabe ao Fundo Nacional de Saúde apurar indícios, quantificar débito e identificar responsáveis, sendo que essas informações devem chegar completas ao FNS, de forma a permitir lhe instaurar as TCE.
Acórdão 2842/2019-TCU-Primeira Câmara, da relatoria do Exmo. Ministro-Substituto Weder de Oliveira
Tratou-se de representação relativa a possíveis atos de improbidade administrativa na execução de emendas parlamentares para financiar o Programa Saúde da Família. O TCU entendeu que a competência originária para o controle dos recursos federais repassados é do órgão repassador. 
Nesse sentido, concluiu não se mostrar adequada a imediata atuação desta Corte de Contas, a qual poderia ser diferida para momento futuro, quando do eventual ingresso de TCE instaurada pelo FNS. Desta forma, o TCU conheceu da representação, mas considerou-a prejudicada no mérito.
Acórdão 7145/2020-TCU-Segunda Câmara, da relatoria do Exmo. Ministro-Substituto Marcos Bemquerer
Entendeu-se que não há necessidade de reposição ao Fundo Municipal de Saúde, pelo município, de débito decorrente da aplicação de recursos que, a despeito de constituir desvio de objeto à luz das normas vigentes à época do fato, é atualmente autorizada pelo art. 5º, incisos I e II, da Portaria GM/MS 3.992/2017, a qual, a partir de janeiro de 2018, reuniu os antigos blocos de financiamento de custeio em um único bloco (atual Bloco de Manutenção das Ações e Serviços Públicos de Saúde) .
Acórdão 1045/2020-TCU-Plenário, da relatoria do Exmo. Ministro Benjamin Zymler
Entendimento no sentido de que, no caso de desvio de objeto no uso de recursos do SUS, transferidos fundo a fundo, se a irregularidade tiver ocorrido durante a vigência de plano de saúde plurianual já encerrado, o TCU pode dispensar a devolução dos valores pelo ente federado ao respectivo fundo de saúde, em razão de a exigência ter o potencial de afetar o cumprimento das metas previstas no plano local vigente. Para decidir nesse sentido, o Ministro considerou o disposto no art. 20 do Decreto-lei 4.657/1942 (Lei de Introdução às Normas do Direito Brasileiro) , segundo o qual as decisões devem considerar os efeitos práticos que gerarão.
Contudo, apesar de não haver restituição do recurso ao Fundo lesado, acompanhando o voto do Relator, o TCU entendeu pela imposição de multa ao gestor responsável e, no caso de tomada de contas especial, o julgamento pela irregularidade das contas dos responsáveis, uma vez que a prática de desvio de objeto com recursos da saúde constitui fato grave e violação à estratégia da política pública da área definida nas leis orçamentárias.
No mesmo sentido foram prolatados o Acórdão 1144/2021-TCU-Primeira Câmara, da relatoria do Exmo. Ministro Jorge Oliveira, e o Acórdão 779/2022-TCU-Segunda Câmara, da relatoria do Exmo. Ministro Antônio Anastasia
Acórdão 15168/2021-TCU-Primeira Câmara, da relatoria do Exmo. Ministro Vital do Rêgo
O desvio de objeto na aplicação de recursos do Fundo Nacional de Saúde transferidos na modalidade fundo a fundo a estados, municípios e ao Distrito Federal, se ocorrido anteriormente à publicação da LC 141/2012, não configura débito e, portanto, não enseja a necessidade de restituição dos valores empregados.
Acórdão 1/2023-TCU-Segunda Câmara, da relatoria do Exmo. Ministro Benjamin Zymler
O TCU tem competência para imputar débito a ente federado que se beneficia irregularmente da aplicação de recursos do SUS transferidos fundo a fundo, por se tratar de questão meramente patrimonial, não relacionada a conflitos em que se discute o pacto federativo, competência esta afeta ao Poder Judiciário.
Conclusão
Apresentamos, abaixo, quadros resumos com o grau e respectivos percentuais de atendimento das deliberações em fase de monitoramento do Acórdão 1072/2017-TCU-Plenário:
	Grau de implementação das deliberações - AudSUS

	Deliberação
	Cumprida ou Implementada
	Em cumprimento ou em implementação
	Parcialmente cumprida ou Parcialmente implementada
	Não cumprida ou Não implementada
	Não aplicável

	9.4
	X
				
	Quantidade
	1
				
	Percentual
	100%
				
Quadro 1 - Grau de atendimento das deliberações do Acórdão 1072/2017-TCU-Plenário - AudSUS
	Grau de implementação das deliberações - FNS e MS

	Deliberação
	Cumprida ou Implementada
	Em cumprimento ou em implementação
	Parcialmente cumprida ou Parcialmente implementada
	Não cumprida ou Não implementada
	Não aplicável

	9.6
				X
	
	Quantidade
				1
	
	Percentual
				100%
	
Quadro 2 - Grau de atendimento das deliberações do Acórdão 1072/2017-TCU-Plenário - FNS e MS
Além disso, podem ser consideradas cumpridas as determinações internas constantes dos itens 9.5.1, 9.5.2 e 9.7 do Acórdão 1072/2017-TCU-Plenário.
Proposta de Encaminhamento 
Ante ao exposto, submete-se o presente relatório a consideração superior, para posterior encaminhamento ao gabinete do Exmo. Sr. Ministro-Relator Jhonatan de Jesus, com as propostas que se seguem:
a) considerar cumpridas as determinações contidas nos itens 9.4, 9.5.1, 9.5.2 e 9.7 do Acórdão 1072/2017-TCU-Plenário;
b) considerar não implementada a recomendação contida no item 9.6 do Acórdão 1072/2017-TCU-Plenário;
c) recomendar ao Ministério da Saúde, com fundamento no art. 11 da Resolução-TCU 315/2020, que verifique a necessidade de aperfeiçoar a Portaria GM/MS 885/2021 no tocante ao prazo decenal de dispensa de instauração de TCE, previsto no seu art. 23, uma vez que a Resolução-TCU 344/2022 trouxe novos entendimentos sobre a prescrição das pretensões punitivas e de ressarcimento, estabelecendo o prazo prescricional de cinco anos;
d) informar ao Ministério da Saúde do acórdão que vier a ser proferido, destacando que o relatório e o voto que fundamentam a deliberação ora encaminhada podem ser acessados por meio do endereço eletrônico www.tcu.gov.br/acordaos; e
e) arquivar o presente processo, com fundamento no art. 169, inciso V, do Regimento Interno/TCU, apensando-o definitivamente ao TC Processo 022.118/2015-2, conforme previsto no art. 5º, II, da Portaria Segecex 27/2009 (Padrões de Monitoramento) ."
É o relatório.

não há.

Não atuou.

MONITORAMENTO. MEDIDAS EXARADAS AO MINISTÉRIO DA SAÚDE NO ACÓRDÃO 1.072/2017-TCU-PLENÁRIO. ATENDIMENTO DE DETERMINAÇÃO. RESULTADOS POSITIVOS COM A ADOÇÃO DAS MEDIDAS. NÃO IMPLEMENTAÇÃO DE RECOMENDAÇÃO. JUSTIFICATIVAS ACATADAS. DISPENSA DE NOVOS CICLOS DE MONITORAMENTO DO ACÓRDÃO.

RELATÓRIO DE MONITORAMENTO (RMON)

Unidade de Auditoria Especializada em Saúde (AudSaúde).

Trata-se de monitoramento com o objetivo de verificar o grau de atendimento às determinações e recomendações expedidas ao Ministério da Saúde por meio do Acórdão 1072/2017-TCU-Plenário (TC Processo 022.118/2015-2) , de relatoria do Ministro Bruno Dantas.
2.	Na deliberação, o Plenário estabeleceu importantes orientações sobre o tratamento de situações de desvio de objeto, desvio de finalidade ou de dano ao erário em recursos transferidos no âmbito do Sistema Único de Saúde (SUS) . Essas disposições foram resultado da preocupação do Tribunal de Contas da União com a falta de consenso em unidades internas daquele ministério sobre o tratamento a situações de uso indevido dos recursos, o que gerou a necessidade de se buscar uniformizar as medidas que visassem à recomposição de recursos que tenham tido destino distinto do previsto.
3.	Entre as medidas fixadas no aludido acórdão, parte delas era direcionada a ações dentro desta Corte e teve a implementação efetuada, conforme destacado no relatório precedente. Enfatizo a seguir aquelas direcionadas ao Ministério da Saúde:
subitem 9.3 - estabeleceu o entendimento do TCU sobre o tratamento de situações de desvio de objeto, finalidade ou dano ao erário com recursos transferidos no âmbito do SUS;
subitem 9.4 - determinou que o então Departamento Nacional de Auditoria do Sistema Único de Saúde - Denasus (atual Auditoria-Geral do SUS - AudSUS) adotasse providências para garantir que os processos encaminhados ao FNS com indicação de débito contivessem todas as informações necessárias para a correta aplicação do entendimento firmado no subitem 9.3 acima referido; 
 subitem 9.6 - recomendou que o FNS e o Ministério da Saúde avaliassem a conveniência e a oportunidade de criar mecanismos para que os recursos provenientes de ressarcimentos originários de dano ao erário fossem devolvidos para o fundo de saúde ao qual foram originalmente repassados.
4.	De acordo com o exame realizado pela Unidade de Auditoria Especializada em Saúde (AudSaúde) , as medidas adotadas pelas unidades daquele ministério se mostraram suficientes para considerar cumprida a determinação estabelecida no subitem 9.4 e justificar a não implementação da recomendação contida no subitem 9.6.
5.	Acompanho as conclusões da unidade instrutiva e adoto o teor da sua manifestação, reproduzida no relatório que integra esta deliberação, como minhas razões de decidir. Faço ainda algumas considerações que julgo relevantes.
6.	Após a emissão das orientações contidas no acórdão, constatou-se aumento gradual da quantidade de tomadas de contas especiais oriundas do Fundo Nacional de Saúde (FNS) autuadas nesta Corte. A tabela a seguir informa a quantidade de processos que ingressaram no TCU no período de 2010 a 2022:
	Ano de ingresso da TCE
	Quantidade de processos

	2010
	20

	2011
	21

	2012
	7

	2013
	22

	2014
	11

	2015
	15

	2016
	7

	2017
	24

	2018
	93

	2019
	68

	2020
	178

	2021
	150

	2022
	100

7.	É possível observar que a média anual era de 15,88 TCEs de 2010 a 2017 e foi ampliada para 117,8 a partir de 2018, demonstrando que os processos represados tiveram, desde 2018, após a expedição do Acórdão 1072/2017-TCU-Plenário, o devido encaminhamento para buscar recompor os cofres públicos, em conformidade com as orientações estabelecidas por esta Corte.
8.	Constatou-se, ademais, que o Ministério da Saúde alterou seus normativos na esteira das orientações do TCU, reformulando seus processos internos de ressarcimento ao erário.
9.	Para tanto, foi publicada a Portaria GM/MS 885/2021, para regulamentar o art. 23 do Decreto 7.827/2012, dispondo sobre os procedimentos de cobrança administrativa e de instauração de tomada de contas especial para recomposição ao erário de valores transferidos, na modalidade fundo a fundo, no âmbito do Ministério da Saúde.
10. 	Destaco apenas uma ressalva a respeito da referida portaria quanto ao prazo decenal para dispensa da instauração de tomadas de contas especiais. A Resolução-TCU 344/2022 estabelece prazos para o exercício das pretensões punitiva e de ressarcimento, de modo que é importante que o art. 23 daquela portaria considere as novas regras postas na resolução.
11.	Ainda com o intuito de aperfeiçoar os procedimentos no âmbito do ministério, foi estabelecida orientação interna na AudSUS no sentido de que todos os relatórios de auditoria que possuíssem proposição de devolução de recursos ao erário deveriam conter a totalidade dos elementos necessários para sua correta cobrança, bem como todos os processos de devolução remetidos ao FNS deveriam estar devidamente instruídos de acordo com as orientações contidas na IN TCU 71/2012.
12.	No tocante ao subitem 9.6 do acórdão, o FNS informou os motivos que impediram o atendimento da recomendação, caracterizados, sobretudo, pelas regras orçamentárias que dificultam refazer, com a tempestividade necessária, a alocação de recursos correspondentes nas rubricas em que foram originadas. A despeito de a recomendação ter tido origem em demanda legítima e desejável e, ainda assim, não ter sido implementada, as circunstâncias alegadas se mostraram suficientes para justificar o não atendimento.
13.	Em conclusão, as orientações do acórdão monitorado foram fundamentais para garantir tratamento adequado das situações de desvio de objeto, desvio de finalidade ou dano ao erário com recursos transferidos no âmbito do SUS.
14.	Assim, entendo não ser necessária a realização de outros ciclos de monitoramento do Acórdão 1072/2017-TCU-Plenário, uma vez que cumpriu seus objetivos.
Ante todo o exposto, voto por que o Tribunal adote a minuta de acórdão que submeto à sua apreciação.
TCU, Sala das Sessões, em 26 de abril de 2023.
Ministro JHONATAN DE JESUS 
Relator